【裁判字號】    90,上更(二),698
【裁判日期】    920114
【裁判案由】    竊盜等
【裁判全文】
臺灣高等法院刑事判決                          九十年度上更(二)字第六九八號
    上  訴  人
    即  被  告  庚○○  男、五.
    選任辯護人  邱創舜律師
    上  訴  人
    即  被  告  乙○○  男、四.
                丁○○  男、四.
    右  一  人
    選任辯護人  林世超律師
    上  訴  人
    即  被  告  甲○○  男、五.
右上訴人，因竊盜案件，不服台灣宜蘭地方法院八十四年度訴字第二九一號，中華民
國八十五年六月二十八日第一審判決（起訴案號：台灣宜蘭地方法院檢察署八十四年
度偵字第一九一九號、第二一九一號、第二五一一號、第二三一四號）（併辦部分：
台灣宜蘭地方法院檢察署八十五年度偵字第一四０一號），提起上訴，判決後經最高
法院第二次發回更審，本院判決如左：
    主  文
原判決關於庚○○、乙○○、丁○○、甲○○部分撤銷。
庚○○、乙○○、丁○○、甲○○結夥三人以上竊盜，庚○○處有期徒刑壹年柒月，
乙○○、丁○○、甲○○各處有期徒刑壹年參月。
    事  實
一、庚○○係大晟砂石廠負責人，林福連（未據起訴）係股東，乙○○、丁○○、甲○○係合泉土木包工業合夥人，合泉土木包工業標得台灣省水利局宜蘭縣蘭陽溪
    五結堤防工程（實際開工日期八十四年四月一日，預定完工日期同年六月二十九
    日），因該工程之工地係位於宜蘭縣羅東溪行水區內，便於以施工為名，竊取河
    床上之砂石，庚○○、林福連、乙○○、丁○○、甲○○五人，乃共萌意圖為自
    己不法所有之犯意聯絡，先於八十四年六月二十二日下午二時許，由庚○○、林
    福連出面，帶同亦有犯意聯絡之挖土機司機朱俊樺（已經原審判處有期徒刑十月
    、緩刑三年確定）前去羅東溪行水區現場查看，並告知朱俊樺於翌日前去該處找
    「阿萬」（即丁○○），朱俊樺係明知受僱在行水區河床上盜採砂石，仍於八十
    四年六月二十三日上午八時前去宜蘭縣羅東溪行水區，清洲橋往上游約二百公尺
    河床處，駕駛挖土機竊取該處河床上之砂石。甲○○等人並於八十四年六月二十
    四日下午二時許僱用知情並同有犯意聯絡之司機陳俊毓（經原審法院判處有期徒
    刑八月、緩刑三年確定）；同月二十五日僱用知情並同有犯意聯絡之司機張榮顯
    （經原審法院判處有期徒刑八月、緩刑三年確定）分別駕駛每台裝載量約十五米
    至十六米之砂石車，負責載送盜採之砂石。甲○○本人亦駕駛相同載運量之砂石
    車加入載運行列。現場則另由亦有共同犯意聯絡綽號「明鴻」之成年男子負責開
    挖砂石及安排將盜採之砂石運往大晟砂石場堆放，並為掩人耳目，將部分砂石運
    往上開蘭陽溪五結堤防工程工地供回填之用（部分供泥濘道路填平之用），計於
    八十四年六月廿三日至廿五日，接續竊取砂石四十台、四十台、二十台，共計竊
    得一百台砂石車次之約一千五百立方米砂石（以每台車一次實際載十五立方米砂
    石計算）。其間於八十四年六月二十四日下午四時三十分許，朱俊樺駕駛之挖土
    機盜採砂石，並將農民丙○○（已於九十年一月三十日死亡）種植於該處河床上
    之花生園挖壞，因而損害丙○○之權益，丙○○並即出面向朱俊樺抗議，朱俊樺
    即告知庚○○毀損他人作物之事，庚○○唯恐丙○○報警而致事跡敗露，乃趕赴
    現場並以新台幣（下同）五千元與丙○○達成民事和解。嗣於同年月二十五日上
    午九時三十分許，挖土機司機朱俊樺、砂石車司機陳俊毓、張榮顯及甲○○四人
    正共同竊取砂石之際為警在前開地點當場查獲。
二、案經宜蘭縣警察局移請臺灣宜蘭地方法院檢察署檢察官偵查起訴。
    理  由
一、訊據上訴人即被告庚○○雖坦承曾支付五千元予種植花生之農民作為補償，惟否
    認有何竊盜及違反水利法之犯行，並辯稱：補償五千元是朱俊樺與林福連間的事
    ，當初是林福連囑伊幫忙拿五千元，代為處理朱俊樺在河川地上因挖土機挖損花
    生園的賠償事宜，盜採砂石的事伊根本沒有參與，盜採之事伊根本不知，伊僅是
    大晟砂石場的負責人而已，砂石場自己有砂石礦區，正正當當在作生意，也不認
    識乙○○、丁○○及甲○○，且依丁○○及乙○○於警訊中之供述，均係指稱挖
    採砂石之事係由甲○○一人決定，顯見與伊無關等語。另訊據上訴人即被告乙○○、丁○○、甲○○雖均坦承為合泉土木包工業合夥人，並承包水利局蘭陽溪五
    結堤防工程，且有僱用挖土機及大卡車在宜蘭縣羅東溪行水區、清洲橋往上游約
    二百公尺處河床上挖採砂石，以供堤防工程回填所用之事實，惟均否認有何竊盜
    及違反水利法之犯行，被告丁○○辯稱：警方現場查獲之張榮顯、陳俊毓、朱俊
    樺等人，均非合泉土木包工業之員工，而係林福連盜採集團之成員，與伊無關，
    而伊父親邱火木於八十四年六月二十四日進行截肢手術，伊當時均在羅東博愛醫
    院照顧，並未前去警方查獲現場，且警方所查獲之處係別人在盜採砂石，非伊在
    盜採，伊確實未盜採砂石云云；被告甲○○辯稱：伊是被他人所陷害，當時另有
    他人在盜採砂石，而司機陳俊毓是看見警察來才把卡車開進伊的工地躲警察，且
    伊所承包的工程有水利局的監工在監督，不可能盜採砂石來使用，伊當時是在工
    地載運砂石至施工處，根本未參與盜採砂石，亦沒有僱用挖土機司機朱俊樺挖砂
    石云云；被告乙○○則辯稱：伊在堤防工程現場負責回填，不清楚盜採砂石之事
    云云。本院經查：
（一）被告等有共同盜採砂石及違反水利法之事實，業據被告丁○○供稱：「‧‧‧
      ‧朱俊樺駕駛被查獲挖土機在現場盜採砂石，挖到農民種稙的花生，該農民報
      案，羅東分局巡邏車到達現場，大晟砂石場負責人蔡董（即庚○○）即到我們
      工地找甲○○向警方說明所挖土方是堤防工程回填用，並通知乙○○取宜蘭縣
      政府核准在羅東溪設預拌混凝土工程許可，警方人員離去，農民損失由蔡董負
      責理賠」（見八十四年度一九一九號偵查卷第五十五頁）、「在現場盜採砂石
      之挖土機是大晟砂石場人員指使的，大晟砂石場蔡董曾找我，他們在羅東溪採
      挖砂石（即本案被查獲地點），如有警方人員前來取締，請我出面向警方人員
      說明所挖砂石是堤防工程所需，他們採挖砂石堆置在大晟砂石場旁邊空地，如
      警方調查該砂石也向警方人員說明是工程備用料，實際本盜採行為是大晟砂石
      場所為，我們只是被利用。八十四年六月廿五日上午八時許，有羅東分局巡邏
      車巡邏，怕被發現才挖表土運到清洲橋下堤防工程回填，大晟共盜採多少立方
      米砂石我不清楚，但知道倒在回填工程處所約六台（六台砂石車）‧‧‧‧大
      晟砂石場利用我們工程名義盜採砂石，事先並未說明如何報酬，但如一切順利
      ，盜採結束後會給予報酬金」（見偵字第一九一九號卷第五十六、五十七頁）
      、「庚○○曾於清洲橋下工地囑伊於警方來時，取工程契約及縣政府公文向警
      方表示是這工程使用之砂石」等語綦詳（見同上偵查卷第七十頁背面、第七十
      一頁）。而被告乙○○亦就上開犯行供稱：「現場是丁○○及甲○○指使盜採
      砂石，所盜採之砂石均運往大晟砂石場銷贓（指由大晟砂石場銷售出去）；‧
      ‧‧‧丁○○、甲○○二人並對我說你只要將施工工程看好，並在清洲橋下計
      算所載運至大晟砂石場之卡車台數，所以我在六月二十五日那天上午才在橋下
      計算，約於上午八時許才開始載運砂石至大晟砂石場；是由丁○○、甲○○與
      大晟砂石場之人接洽此次盜採砂石情事，車輛方面我只知道挖土機及司機是大
      晟砂石場的」（見偵字第一九一九號偵查卷宗第六十四頁背面至第六十五頁背
      面）、「伊有看到車子開到大晟砂石場」等情無訛（見本院前審八十六年上訴
      字第一五九九號卷第一０五頁），再參以被告甲○○於警訊時供稱：「警方所
      查獲之清洲橋上游二百公尺處盜採砂石現場，是經由乙○○帶我至現場，指示
      我帶挖土機到現場挖砂石土方」、「（問：挖土機、大貨車是誰叫來工作的？
      ）均是乙○○和丁○○二人負責」等語（見一九一九號偵查卷第三十八頁背面
      、警訊卷〈一〉第十二頁背面），由此可知被告丁○○辯稱合泉土木包工業只
      是被大晟砂石場庚○○利用云云，實不盡然，應是被告等為遂犯行而相互利用
      。
（二）另證人即挖土機司機朱俊樺亦坦承：「八十四年六月二十二日下午二時許，我
      被林福連載，庚○○也同行，他另外開一部車，他們載我到工地說叫我明天找
      『阿萬』，後來又載我到清洲橋二百公尺挖掘之地，並說明天要來此地挖砂石
      ，第二天去有碰到甲○○，二十五日才碰到丁○○，丁○○即他們所稱『阿萬
      』，二十三日開始工作，先除草一段再挖一段，丁○○在二十五日有在現場並
      指揮我做路除草再挖；張榮顯二十五日才去，陳俊毓是二十四日及二十五日二
      天在現場；本來庚○○要我供稱找林福連來處理，他說這樣比較沒事，當天花
      生園被挖，園主非常生氣，我就請卡車司機以無線電叫大晟砂石場人員前來處
      理，結果是庚○○自己前來處理；林福連僱用我，而他是大晟砂石場之股東，
      故有事我就找大晟砂石場人負責」（見原審卷二第一三四頁至第一三六頁）、
      「伊只負責以剷土機採取砂石裝載在車上，伊知道下班後貨車司機自行到大晟
      砂石場簽估價單」（見偵字第一九一九號卷第四十二頁背面）、「現場是丁○○在指揮伊挖土之事‧‧‧‧是甲○○帶伊去挖土」（見原審卷一第一九四頁
      ）、「（八十四年）六月二十三日八時起至十時，伊以鏟土機採取砂石約四十
      台次後休息，至六月二十四日十四時起至十六時三十分止共採取砂石約四十台
      次後，因鏟土機鋁帶斷落停工，修理至十九時後，將鏟土機停放在現場，六月
      二十五日七時三十分許至九時三十分止共裝載約二十台次，始被警方查獲」等
      語明確（見警訊卷一三九三三號卷第二十六頁、二十七頁背面），核與證人即
      砂石車司機張榮顯供稱：「我只有今天（指八十四年六月二十五日）在查獲地
      點工作，有二趟載往清洲橋下填肉粽（即防波浪角鼎），有二趟是送到大晟砂
      石廠後門旁邊附近傾倒」（見偵字第一九一九號偵查卷宗第十七頁）、「有一
      部大晟砂石場的挖土機在處理我運送的砂石」（見偵字第一九一九號偵查卷宗
      第七十二頁）、「伊在清洲橋下工地碰到甲○○，由他本人指示伊至清洲橋上
      游二百公尺處載運盜採之砂石，並叫伊把砂石在到大晟砂石場和清洲橋下」（
      見偵字第一九一九號卷第五十九頁背面）、「大晟砂石場倒二台、另外二台倒
      在堤防工程處」等語相符（見原審卷一第十九頁背面），復與證人即砂石車司
      機陳俊毓證稱：「昨日下午跟今日（八十四年六月二十五日）上午在被查獲地
      點工作；都倒在清洲橋下；我去的時候甲○○說他可以做主」（見偵字第一九
      一九號偵查卷宗第十九頁）、「伊於八十四年六月二十四日十四時許去清洲橋
      下找綽號『阿萬』之男子，當時『阿萬』不在，只有甲○○在工地，甲○○告
      訴伊他能作決定，要伊先至清洲橋上游二百公尺處載運砂石至大晟砂石場和清
      洲橋下」（見偵字第一九一九號卷第四十四頁背面、原審卷一第八十三頁背面
      ）、「砂石都載至大晟砂石場旁邊」等語大致吻合（見原審卷一第二十頁），
      從而被告庚○○辯稱盜採與大晟砂石場無關，以及被告丁○○等辯稱係合法回
      填云云，暨被告乙○○於警訊時供稱係八十四年六月二十四日下午開始盜採砂
      石云云，均與事實有間，委無足取。
（三）另被告甲○○供稱：「因為清洲橋下的回填工程有拖延，乙○○叫我趕快把它
      做好，因回填的砂石給配不夠，所以才去採；乙○○叫我到上游的地方採就可
      以；：：卡車一部是我自己公司的，我自己開，另一台是自己來應徵的，另一
      部說他朋友叫他來的；乙○○及丁○○一再催我叫我趕快僱工僱卡車完成回填
      工程以免逾期被罰；丁○○今天（指八十四年六月二十五日）早上九時許有去
      工地」、「伊依乙○○指示雇用挖土機及大貨車，共僱用挖土機一臺、大貨車
      三台，挖土機每日一萬二千元，大貨車每日五千元‧‧‧‧警方查獲盜採砂石
      現場，是經由乙○○帶伊到現場，指示伊帶挖土機到現場挖砂石」（見偵字第
      一九一九號偵查卷宗第二十頁背面至第二十二頁、三十八頁）、「回填時有在
      橋上游二百公尺處挖砂石來回填，約挖了一、二十部車子的砂石來回填，水利
      局並不知道我們自該處挖砂石來回填；乙○○及丁○○都知道到清洲橋上游二
      百公尺挖砂石，是我帶他們過去挖過來的；有請砂石車司機到清洲橋上游二百
      公尺處載運砂石到橋下及大晟砂石場」等語（參見原審卷二第五十一頁背面、
      五十二頁），顯見被告甲○○、乙○○及丁○○亦均有參與。被告甲○○嗣後
      改稱均係其一人所為云云，顯不足採。而證人即臺灣省水利局第一工程處清洲
      橋監工己○○證稱：「該工程就所挖起的砂土放入三角鼎塊後，將原挖起的土
      回填即可，該工程挖起的砂石他們都放在工程旁邊；挖起的砂石回填後應還有
      剩一點點，不過還是要全部回填；我沒有指示施工單位去現場附近採砂石回填
      」（見偵字第一九一九號偵查卷宗第一七０頁背面至第一七一頁）、且證人己○○及其監工同事戊○○於原審亦到庭證稱：「施工時不需要自別處載運砂石
      來回填，實際上也是如此施工」等語屬實（見原審卷一第八十頁、原審卷二第
      五十、五十一頁），並有台灣省水利局第一工程處八十四年六月二十六日八四
      七一工字第二一五０號函稱有關羅東溪青洲橋上游二百餘公尺處，有不法業者
      盜採砂石一節，經查非本工程處辦理工程範圍，因此與本處施工中之工程無關
      （見警訊卷一三九三三號第五十三頁），另再參酌張榮顯及陳俊毓所挖砂石倒
      於大晟砂石場旁邊之事實，亦有原審履堪現場之勘驗筆錄在卷可稽（見原審卷
      一第一四三頁），以及警方於八十四年六月二十五日當日蒐證照片在卷可參（
      見原審卷一第一五五至一六一頁），可見合泉土木包工業所承包五結堤防工程
      ，並不能就近取用河床上之砂石，被告乙○○、丁○○、甲○○及庚○○藉該
      工程掩護，盜採砂石，事實明確。至被告等事後否認犯罪，並辯稱因車子無法
      進入工地，才將砂石載至大晟砂石場旁堆放云云，及已判決確定之被告陳俊毓
      於本院前審亦附和其詞（見原審卷二第五十三頁、本院上更一卷第五十三頁背
      面），惟均與前揭事證不服，顯為事後圖卸或迴護之詞，不足採信。
（四）被告等以挖土機在行水區河床挖掘砂石而致毀損農作物之事實，業據證人即丙○○證稱：「八十四年六月二十四日下午四時三十分許，伊在羅東鎮清洲橋上
      游二百公尺處附近所種植之花生，有被盜採砂石之挖土機，因盜採砂石遭到損
      害，是庚○○拿出五千元賠償伊」等語綦詳（見第一三九三三號警訊卷第四十
      五頁），核與證人朱俊樺供稱：「伊挖到別人的花生伊找過甲○○，結果是庚○○幫伊付賠償費，因甲○○叫伊找庚○○」等情一致（見原審卷一第八十七
      頁），故若被告庚○○並不知盜採砂石情事，豈有聽聞朱俊樺毀損花生園旋即
      趕赴現場並付現金賠償之理，被告庚○○辯稱不知盜採云云，顯難信實。另證
      人丙○○業已於九十年一月三十日死亡之事實，有個人戶籍資料查詢結果表在
      卷可佐（見本院卷第一七一頁），本院自無從依被告之聲請再傳該證人到庭訊
      問，另被告丁○○於警訊時供稱：是八十四年六月二十三日上午十時朱俊樺挖
      到農民花生云云，所供時間與前揭事證不服，不足憑信，均附予敘明。
（五）被告丁○○、甲○○、乙○○三人雖辯稱施工當時有水利局監工在場，不可能
      有盜採砂石情事，惟證人即水利局監工己○○及戊○○業於本院具結證稱：現
      場由伊二人監工‧‧‧‧施工時重要工程伊二人才去，如果不重要就沒有去，
      伊二人還有其他工作要做，所以沒有全程在場」等語綦詳（見本院卷第六十八
      至七十頁），證人戊○○甚且證稱：「六月二十四、二十五日伊未到現場」等
      語（見原審卷一第一二六、一二七頁），從而監工既非全程在場，故尚難僅因
      水利局曾有監工人員前去現場，即驟為被告有利之認定。況本件被告盜採砂石
      如何被查獲，如何將盜採之砂石載至大晟砂石場及五結堤防工地等情，亦據證
      人即承辦員警黃國修、陳銘福到院結證甚詳（見原審卷一第一二三、一二四頁
      ），被告前揭所辯顯無足採。
（六）被告丁○○雖辯稱其父邱火木於八十四年六月十六日腳傷，並因而於八十四年
      六月二十四日進行截肢手術，伊不可能在該期間參與盜採，並提出羅東博愛醫
      院診院證明書為證（見偵字第一九一九號卷第一五三頁），然被告丁○○確有
      參與前揭犯行之事實，業如前述，且據證人己○○證稱：「合泉公司現場是乙○○、丁○○、甲○○與伊接洽，乙○○比較常在場，丁○○有時在那邊，有
      時不在」（見偵字第一九一九號卷第一七一頁背面、原審卷一第八十一頁），
      證人張榮顯、陳俊毓亦均證稱：「（問：是何人指揮你們？）他們三人（即被
      告乙○○、甲○○、邱萬金）有在場」等語（見本院前審八十八年上更一字第
      五八六號卷第五十四頁），足見被告丁○○辯稱伊在醫院並未在案發現場云云
      ，顯與事實有間，尚無可取。
（七）扣案之車牌號碼ＨＪ－０６７、ＧＡ－５７２、ＧＳ－４３６營業用大貨車三
      輛均係總重二十一噸之三軸（前單軸後雙軸）大貨車，總重二十一噸之大貨車
      在公路上行駛，依現行法規可承載七立方米，但由上開三車之貨車廂（車框）
      長、寬、高度規模評估，該三台砂石車每台之裝載量均超過七立方米，為十五
      至十六立方米間之事實，有中華民國汽車貨運商業同業公會全國聯合會（九一
      ）汽貨國仁字第一０二號鑑定函（見本院卷第一三二頁）、以及交通部公路總
      局新竹區監理所桃園監理站九一竹竹監桃字第一五九八三號函及該局臺北區監
      理所宜蘭監理站九一北監宜字第九一一０七九六號函附車籍及原始領照資料資
      料在卷可稽（見本院卷第九十五至一二三頁），核與已判決確定之共同被告陳
      俊毓供稱：「每台（載運量）約十五立方米」（見警訊卷〈二〉第十九頁）等
      語大致相符，故以每台載運量為十五立方米計算（罪疑為輕，以最有利於被告
      之十五立方米計算），被告等共計盜採一百台砂石車次砂石，渠等盜取之砂石
      總量應以每台車次十五立方米乘以一百車次，共計為一千五百立方米之砂石。
      至被告等雖於原審及本院前審審理時，或陳稱每台裝載砂石為八或十二立方米
      ，或供稱沒有盜取那麼多車云云，惟與上開事證不符，顯係避重就輕之詞，尚
      無可取，另宜蘭縣政府建設局與宜蘭縣警察局於八十四年六月二十五日上午會
      勘盜採砂石情形，於會勘記錄載稱挖掘之土石約一千一百立方米，乃是會勘時
      目測估計之概數，當不如上述鑑定計算之準確，不足為憑。而已判決確定之共
      同被告朱俊樺於偵查中改稱三天其挖六台砂石云云，與前揭事證不符，亦係卸
    責之詞。
（八）再者，證人林福連確有載同朱俊樺至盜採砂石現場，並告以翌日要在該地挖砂
      石等情，已據共同被告朱俊樺於原審供述甚詳（見原審卷二第一三四頁背面）
      ，朱俊樺甚且供稱：「伊交保後，大家有開會磋商，林福連亦有參與，林福連
      是大晟砂石場股東，怪手是林福連的，伊僅受其僱用而已，當時大家決定由甲○○一人承擔」等語（見原審卷二第一三四至一三六頁），證人林福連亦不否
      認挖土機係其所有，朱俊樺係其僱用之司機等語，核與被告庚○○供稱：「林
      福連也是大晟砂石場股東，是他叫我拿五千元去陪（丙○○）」等語（見本院
      上更一卷第一三三頁、原審卷一第一九二頁背面），足徵林福連亦係參與之共
      犯。另證人林福連雖於本院前審證稱：「是將挖土機連同司機朱俊樺出租與合
      泉土木包工業」云云（見本院前審八十八年上更一字第五八六號卷第九十四頁
      背面）、惟其於原審係稱：「怪手是伊所有，如沒工作他（即被告朱俊樺）就
      休息‧‧‧‧伊在大晟砂石場與甲○○見過面，他說要怪手的事情，伊叫朱俊
      樺去找負責人甲○○」云云（見原審卷一第一三０頁背面），所證前後不一，
      且亦與朱俊樺上開所供參與之經過，係於前一日由林福連、庚○○陪同踏勘現
      場等語不符，而其本身亦為知情共犯，已如前述，故其所供係為卸責及迴護被
      告庚○○之詞極為顯著，並無足取。
（九）且八十四年六月廿五日上午十時三十分，宜蘭縣政府建設局人員，會同警察局
      人員，現場會勘，當場查獲朱俊樺操作挖土機挖掘砂石，陳俊毓、張榮顯及甲○○各駕駛砂石車載運盜採之砂石，亦有會勘記錄在卷可按（見第一三五五六
      號警訊卷第二十九頁）。被告庚○○雖復辯稱前開砂石車司機倒砂石之處非屬
      大晟砂石場之地云云，惟該砂石廠瀕臨該羅東溪，有照片多幀在卷可稽（見上
      開警訊卷第四十一至四十四頁），若非被告庚○○等共同盜採所得之砂石，何
      敢堆置該處，且經前開各砂石車司機指述甚詳，是被告庚○○所辯核非可採。
      被告等所為，事證明確，犯行堪以認定。又經本院前審傳訊證人陳明煌供稱：
      「其時為高中二年級升三年級學生，是華僑中學的學生，在台北上課，根本沒
      有去羅東工作過」等語（見本院前審八十八年上更一字第五八六號卷第五十五
      頁背面），則綽號「明鴻」者究否為「陳明煌」，尚有疑問，本院尚難僅依張
      榮顯指認陳明煌之口卡，即逕為陳明煌不利之認定。又戴揚經即綽號「史豔文
      」僅係司機，其陳稱是自無線電得知前開地點需用砂石車，而通知陳俊毓及張
      榮顯該處有工作自行前往，伊沒有去查獲現場，也沒有去載運砂石（見本院前
      審八十八年上更一字第五八六號卷第五十六頁背面），而陳俊毓、張榮顯亦均
      供稱：「當初戴揚經僅是聯絡我們去工作，至於要將砂石載至何處，是（現場
      ）作工程的人叫我們載的」等語（見上更一卷第五十七頁背面），從而僅足證
      明戴揚經曾轉告有人欲聘僱司機之事實，並無積極證據足資證明其有之情參與
      之情形，尚難逕認戴揚經為本件共犯。再者，張榮顯雖於警訊時指出另有綽號
      「一支」者，但該者究為何人，無從查考，且無積極證據足資證明其係知情共
      犯，故未予認定，併此敘明。
（十）又本件工程實際開工日期為八十四年四月一日，預計於同年六月二十九日完工
      （實際完工日期為八十四年七月十二日），此有經濟部水利處第一河川局九十
      年十一月六日九０水利一秘字第０九０五００三五０七號函在卷可稽（見本院
      卷第八十六頁），而被告丁○○等人係以施工為名，便於竊取河床上砂石，已
      如前述，是被告於預定完工前之八十四年六月二十三日至同月二十五日盜採砂
      石，即無不合，被告庚○○辯稱如欲盜採應自八十四年三月間，方有利可圖云
      云，顯不足採。再者，被告丁○○、甲○○、乙○○於工程中之八十四年六月
      二十二日至同年六月三十日均未在場實際施工，此有工程監工日報表在卷可憑
      （證物外放），亦足見被告確有利用停工之日盜採砂石，所辯前開日期無盜採
      之可能性云云，顯與事實不符。
（十一）綜上所論，被告等所辯均係臨訟卸責之詞，要難採信，本件事證明確，被告
        等犯行同堪認定，應依法論科。至證人林俊夫、陳素霞所證，或與前揭事證
        不符，或與被告是否盜採砂石無關（見原審卷一第八十六頁背面、一二九頁
        ），尚難資為被告有利之證明。再者，本件事實已臻明確，且本院亦已就大
        貨車之載運量送鑑定，並擇最有利於被告之方式計算載運量，均已如前述，
        乃被告律師另又聲請實際丈量上開車輛之載運量云云，經核尚無必要，均併
        說明之。
二、按水利法第九十二條之一第一項條文之首段已明定主管機關可處行政罰鍰，而事
    實上如有未經主管機關許可或違反主管機關所發有關水利管理之命令者，又必定
  侵害主管機關管理之權益，如亦須依各該條文中段規定，認有損害他人權益，另
    科以刑罰，似與法文規定之本旨不符，故該法第九十二條之一第一項中段所稱之
    「他人」，係指主管機關以外之自然人或其他私法人，查本件被告等與朱俊樺明
    知行水區河床上有農民丙○○種植之花生，仍以挖土機予以挖掘砂石，顯已違反
    水利法第七十八條第一項第三款之規定，並已侵害丙○○之權益，是核被告庚○○、乙○○、丁○○、甲○○所為，均係犯刑法第三百二十一條第一項第四款之
    結夥三人以上加重竊盜罪及水利法第九十二條之一第一項中段之罪。被告四人與
    張榮顯（八十四年六月二十五日）、陳俊毓（八十四年六月二十四、二十五日）
    、朱俊樺（八十四年六月二十三至二十五日）、林福連及「明鴻」之成年男子間
    有犯意聯絡及行為分擔，皆為共同正犯（但張榮顯係同月二十五日始行參與，故
    就違反水利法部分並非共同正犯）。次按「連續犯之成立，除主觀上須基於一個
    概括之犯意外，客觀上須先後數行為，逐次實施而具連續性，侵害數個同性質之
    法益，其每一前行為與次行為，依一般社會健全觀念，在時間差距上，可以分開
    ，在刑法評價上，各具獨立性，每次行為皆可獨立成罪，構成同一之罪名，始足
    當之；如數行為於同時同地或密切接近之時地實施，侵害同一之法益，各行為之
    獨立性極為薄弱，依一般社會健全觀念，在時間差距上，難以強行分開，在刑法
    評價上，以視為數個舉動之接續施行，合為包括之一行為予以評價，較為合理，
    則屬接續犯，而為包括之一罪」，業據最高法院八十六年台上字第三二九五號判
    例要旨揭諸甚明，被告等雖前後三日盜取砂石，然其盜採之地點同一且時間緊接
    ，復係侵害同一法益，僅屬單一之竊盜行為，而為接續犯。而被告等係以挖土機
    盜採砂石時同時侵害丙○○之權益，故渠等係以一行為而觸犯上開二罪名，應從
    一重之加重竊盜罪處斷。又被告等違反水利法犯行部分，雖未據檢察官提起公訴
    ，但與業經起訴之加重竊盜部分有想像競合犯關係而為裁判上一罪，本院自得併
    予審理論究。另被告等犯罪後，水利法雖曾於八十八年七月十五日及八十九年十
    一月十五日二度修正，然前揭論罪科刑之該法第七十八條及第九十二條之一均未
    有修正，尚無比較新舊法之問題，附予敘明。
三、原審認被告等犯行事證明確，予以論罪科刑，固非無見，惟查：（一）原判決並
    未明被告等竊取之砂石數量為若干，其認定事實並未明瞭，即有可議。（二）
    被告等另犯水利法第九十二條之一第一項中段之罪，原判決疏未論科，亦有未當
    。（三）原判決並未認定林福連為共犯，亦有疏漏。從而被告等上訴意旨否認犯
    罪雖無可取，惟原判決既有上開可議之處，即屬無可維持，應由本院就被告部分
    予以撤銷改判。爰審酌被告犯罪之動機、目的、於行水區盜取砂石之手段危害環
    境甚鉅，竊取砂石之總數量、犯罪所生損害及犯後均未知坦認犯行等一切情狀，
    分別量處如主文第二項所示之刑，以資懲儆。至被告庚○○雖具狀聲請向水利局
    函查八十四年間每立方米砂石之價格，以證明被告等僅盜採三天並無利可圖，並
    聲請履勘現場以判明警方查獲現場沿岸河堤唯一出路是否必須經過大晟砂石場；
    被告丁○○另聲請傳喚證人即其公司挖土機司機陳子駒，惟查盜採砂石每立方米
    之價格高低，尚與被告有無前述犯行無涉，且監工戊○○及己○○並非全程在場
    ，業如前述，而本件事證復已明確，故被告等聲請調查上開證據，核無必要，均
    併予敘明。又共犯朱俊樺於原審雖曾供稱：八十四年六月二十五日前一個星期左
    右，丁○○偕同甲○○至大晟砂石場向公司領十萬元，因為他們之前就開始挖來
    賣‧‧‧‧云云，惟均已為其他被告所否認，且查無其他積極證據足資證明，此
    部分自難逕為認定事實之依據，併此敘明。
四、末查被告等雖於行水區擅採砂石，但尚無發生河道、橋樑及堤防實際損害，有宜
    蘭縣政府八八年十一月十九日八八府建水字第一二八七０八號函可據（見本院前
    審八十八年上更一字第五八六號卷第四十八頁），並未致生公共危險，尚無水利
    法第九十二條之一後段之刑責可言，併予敘明。
據上論結，應依刑事訴訟法第三百六十九條第一項前段、第三百六十四條、第二百九
十九條第一項前段，刑法第十一條前段、第二十八條、第三百二十一條第一項第四款
、第五十五條，水利法第九十二條之一第一項中段，判決如主文。
本案經檢察官張秋雲到庭執行職務。
中      華      民      國      九十二      年    一    月    十四      日
                              臺灣高等法院刑事第四庭
                                  審判長法  官  蔡  永  昌
                                        法  官  陳  榮  和
                                        法  官  徐  昌  錦
右正本證明與原本無異。
如不服本判決應於收受送達後十日內向本院提出上訴書狀，其未敘述上訴之理由者並
得於提起上訴後十日內向本院補提理由書（均須按他造當事人之人數附繕本）。
                                        書記官  吳  金  來
中      華      民      國    九十二    年      一      月      二十    日
附錄本案論罪科刑法條
刑法第三百二十一條第一項第四款：
犯竊盜罪而有左列情形之一者，處六月以上五年以下有期徒刑：
四、結夥三人以上而犯之者。
水利法第九十二條之一
 (違反第七十八條之處罰)
違反第七十八條第一項各款情形之一者，除通知限期回復原狀、清除或廢
止違禁設施外，處六千元以上三萬元以下罰鍰；因而損害他人權益者，處
三年以下有期徒刑、拘役或科或併科四千元以上二萬元以下罰金；致生公
共危險者，處五年以下有期徒刑，得併科六千元以上三萬元以下罰金。


司法院資訊處製作；財團法人民間司法改革基金會備份。
